【裁判字號】    89,台上,4862
【裁判日期】    890817
【裁判案由】    偽造文書
【裁判全文】
最高法院刑事判決                              八十九年度台上字第四八六二號
    上  訴  人  乙 ○ ○
              即甲○○）身分.
    選任辯護人  林龍司律師
右上訴人因傅學錦自訴偽造文書案件，不服台灣高等法院台中分院中華民國八十七年
三月十二日第二審判決（八十六年度上易字第三一九九號，自訴案號：台灣台中地方
法院八十四年度自字第一二八○號），提起上訴，本院判決如左：
    主  文
上訴駁回。
    理  由
一偽造文書部分：
按刑事訴訟法第三百七十七條規定，上訴於第三審法院，非以判決違背法令為理由，
不得為之。是提起第三審上訴，應以原判決違背法令為理由，係屬法定要件。如果上
訴理由狀並未依據卷內訴訟資料，具體指摘原判決不適用何種法則或如何適用不當，
或所指摘原判決違法情事，顯與法律規定得為第三審上訴理由之違法情形，不相適合
時，均應認其上訴為違背法律上之程式，予以駁回。本件上訴人乙○○上訴意旨略稱
：(一)、原判決採為判決基礎之證人宋蓮香、楊秀中、楊廖淑、宋鍾梅英、林忠爵、石
淑年、蔡海龍、巫秀香、傅梅英、駱長陞之證言，卷附之台中第五信用合作社民國八
十六年十二月六日中市信總字第八○一號函、互助會簿影本、和解書、支票、本票影
本，均未於審判期日向上訴人踐行宣讀或告以要旨之程序，有應於審判期日調查之證
據未予調查之違法。(二)、自訴人傅學錦所提出之姜碧蓮互助會簿及楊秀中、宋蓮香分
別提出之互助會簿內所記載之標會日期及標息，均非上訴人所寫，且其所記載之會息
亦互不一致。上訴人於第一審及原審均堅稱未冒用駱長陞、傅梅英、薛茂隆及自訴人
之名義標會，彼等均係活會，姜碧蓮之互助會簿所載標會日期、利息均不實在，原審
未詳查，遽採為斷罪基礎，有應調查未調查及理由不備之違法等語。
惟查原判決認定上訴人有原判決事實欄所記載之行使偽造私文書犯行，係依憑自訴人
傅學錦之指訴、證人林忠爵、巫秀香、駱長陞、傅梅英、葉鳳珠、石淑年、宋蓮香、
張麗貞、蔡海龍、楊秀中、楊廖淑之證言，卷附巫秀香所提出姜碧蓮所有記載有每會
標會日期、利息，標會會員姓名之互助會簿影本等證據，並參酌上訴人之相關供述，
予以綜合判斷，因而撤銷第一審關於上訴人部分之判決，改判論處上訴人連續行使偽
造私文書，足以生損害於他人罪刑，已詳予說明其所憑之證據及其認定之理由。而以
上訴人雖否認有偽造私文書之犯行，辯稱：伊未冒用駱長陞之名義標會，伊雖有用林
忠爵等會員名義標會，但事先均徵得各該會員同意云云。然查上訴人於八十二年十二
月二十日、八十三年一月二十日、八十三年四月二十日、八十三年七月二十日、八十
三年九月二十日、八十四年五月二十日，依序以冒用傅梅英、林忠爵、薛茂隆、傅學
錦、傅學錦、駱長陞等會員名義，書寫標息分別為新台幣（下同）二千八百元、三千
三百元、三千五百元、三千元、二千六百元、五千元之標單標會，迭據自訴人指訴甚
詳，並經證人巫秀香、石淑年、林忠爵證實，並有卷附巫秀香之互助會簿可稽。上訴
人對該互助會簿所記載之內容，亦表示無意見。自訴人於原審堅稱：如原判決附表所
示編號十五、十七之會員傅梅英、薛茂隆為伊之胞妹及妹婿，有關本件互助會，向由
伊處理，伊等三人均未標會，亦無同意上訴人借標等情，核與傅梅英證述情節相符。
證人林忠爵證稱：「是我太太在繳會錢，我一直以為我是活會，我太太告訴我乙○○
有意借名標會，（八十四年五月二十日我至被告家中標會）有遇見自訴人，那時我尚
不知道（該會已被乙○○標走），是我回家後問我太太才知道。」證人即林忠爵之妻
葉鳳珠亦證稱：「她（指上訴人）是標完會後才告訴我說她用林忠爵的名義標會。」
「（八十四年五月初）那時我們不知會已被標走，我們以為還是活會。」各等語。駱
長陞於第一審亦供稱伊沒有標會，上訴人對其供述亦表示無意見。復稽諸上訴人及證
人宋蓮香、楊秀中、林忠爵、巫秀香均供稱，標會時，會員須寫標單並記載會員之姓
名及利息等情，足認上訴人有冒用傅梅英等五人之名義書寫標單標會。因認上訴人所
辯係卸責之詞，不足採信，於理由內予以指駁說明。所為論斷，均有卷存資料可資覆
按，從形式上觀察，並無所謂違背法令之情形存在。按原判決採為判決資料之宋蓮香
、楊秀中、楊廖淑、宋鍾梅英、駱長陞、傅梅英、林忠爵、石淑年、蔡海龍、巫秀香
等人之證言及自訴人之指訴，於第一審及原審調查中已分別訊問上訴人有無意見，予
以辯解之機會，於原審最後審判期日並訊問上訴人對證人宋蓮香、楊秀中、楊廖淑、
宋鍾梅英、林忠爵、石淑年、蔡海龍、巫秀香等證人之證言有何意見？上訴人答：「
如調查中所言」；相關證物如台中市第五信用合作社八十六年十二月六日中市五信總
字第八○一號函、互助會簿影本、和解書、支票等證物，亦經提示訊問上訴人有何意
見，上訴人答「無」，有審判筆錄可稽（原審卷第一二八至頁第一三○頁）。上訴意
旨指原審未將上述證據於審判期日踐行調查程序，有調查未盡之情形，顯非依據卷內
資料執為指摘之適法上訴第三審理由。至該審判筆錄對於證人宋蓮香等人之證言，雖
未記載向被告宣讀並告以要旨，有欠完整，但原審既已將各該證言踐行調查程序，予
以辯解機會，對上訴人防禦權之行使並不生影響。是此部分筆錄上記載所生程序上之
欠缺，顯然於判決結果不生影響，亦不得執為上訴第三審之理由。又卷附自訴人及巫
秀香所提出之姜碧蓮所有之互助會簿，其記載內容並無不同，有各該互助會簿可按（
原審卷第八十一頁至八十三頁、第一○六頁至一○八頁），原審並就該互助會簿所記
載之日期、會息有欠明瞭部分，一一調查訊問巫秀香後，訊問上訴人所載是否正確，
上訴人答「我沒有意見。」（原審卷第九十七頁、九十八頁），原審將其採為斷罪之
證據，於法難認有違。另楊秀中、宋蓮香所提出之互助會簿（原審卷第五十五頁至六
十一頁），其記載不全，又非有利於上訴人，原判決未採為證據，亦未於理由說明，
與理由不備之情形有間。其餘上訴意旨就原判決根據上開證據所為事實之認定及法律
之適用，究竟有何違背法令之情形，未依卷內資料具體指摘，仍憑己意就原審證據之
取捨及判斷證據證明力之合法職權行使，漫指其違法，再為事實上之爭執，難認係合
法上訴第三審之理由。本件此部分之上訴為違背法律上之程式，應予駁回。
二詐欺部分：
按刑事訴訟法第三百七十六條所列各罪之案件，經第二審判決者，不得上訴於第三審
法院，法有明文。本件上訴人牽連犯詐欺罪部分，原判決及自訴意旨分別認係成立及
涉犯刑法第三百三十九條第一項之罪，核屬刑事訴訟法第三百七十六條第四款之案件
，依上開說明，既經第二審判決，自不得上訴於第三審法院。縱此部分與前述上訴人
偽造私文書罪部分有牽連犯關係，為裁判上一罪，但其偽造私文書罪部分之上訴為不
合法，本院應從程序上予以駁回，而無從為實體上判決，對於輕罪部分之此部分，亦
無從適用審判不可分原則，為實體上審判。上訴人竟復一併提起上訴，顯為法所不許
，應予駁回。
三本件上訴人之姓名依卷附之身分證影本及戶籍謄本之記載為「乙○○」（第一審卷
第九十一頁、第一四八頁），附此明。
據上論結，應依刑事訴訟法第三百九十五條前段，判決如主文。
中      華      民      國    八十九    年      八      月     十七     日
                              最高法院刑事第五庭
                                  審判長法官  董  明  霈
                                        法官  丁  錦  清
                                        法官  林  茂  雄
                                        法官  王  居  財
                                        法官  張  祺  祥
      右正本證明與原本無異
                                              書  記  官
中      華      民      國    八十九    年      八      月    二十一    日


司法院資訊處製作；財團法人民間司法改革基金會備份。
